【裁判字號】    99,訴,220
【裁判日期】    990811
【裁判案由】    租佃爭議
【裁判全文】
臺灣臺南地方法院民事判決               99年度訴字第220號
原      告  丑○○
            癸○○
            巳○○
            辰○○
            子○○
            寅○○○
            卯○○
            乙○○
            甲○○
            丁○○○
            庚○○
            丙○○
            戊○○
            己○○
上  二  人
法定代理人  石淳枝
共      同
訴訟代理人  張文嘉律師
被      告  財政部國有財產局臺灣南區辦事處臺南分處
法定代理人  壬○○
訴訟代理人  辛○○
上列當事人間請求租佃爭議事件，經本院於民國99年7月28日辯
論終結，判決如下：
    主      文
被告應給付原告丑○○、癸○○、巳○○、辰○○、子○○各新
台幣佰零萬零捌佰陸拾柒元，及給付原告寅○○○、卯○○
、乙○○、甲○○新台幣佰零萬零捌佰陸拾柒元，並均自民
國98年12月10日起至清償日止，按週年利率百分之5計算之利息
。
原告其餘之訴駁回。
訴訟費用由被告負擔7分之6，餘由原告丁○○○、庚○○、丙○○、戊○○、己○○連帶負擔。
本判決原告丑○○、癸○○、巳○○、辰○○、子○○勝訴部分
，於原告丑○○、癸○○、巳○○、辰○○、子○○各以新台幣
壹佰零壹萬壹仟元供擔保後，就其各該部分得假執行。但被告各
以新台幣佰零萬零捌佰陸拾柒元為原告丑○○、癸○○、巳
○○、辰○○、子○○預供擔保後，就其各該部分得免為假執行
。
本判決原告寅○○○、卯○○、乙○○、甲○○勝訴部分，於原
告寅○○○、卯○○、乙○○、甲○○以新台幣壹佰零壹萬壹仟
元供擔保後，得假執行。但被告以新台幣佰零萬零捌佰陸拾
柒元為原告寅○○○、卯○○、乙○○、甲○○預供擔保後，得
免為假執行。
原告其餘假執行之聲請駁回。
    事實及理由
甲、程序方面：
一、按出租人與承租人間因耕地租佃發生爭議時，應由當地鄉（
    鎮、市、區）公所耕地租佃委員會調解；調解不成立者，應
    由直轄市或縣（市）政府耕地租佃委員會調處；不服調處者
    ，由直轄市或縣（市）政府耕地租佃委員會移送該管司法機
    關，司法機關應即迅予處理，並免收裁判費用。前項爭議案
    件非經調解、調處，不得起訴，耕地三七五減租條例第26條
    第1項、第2項前段定有明文。經查：本件兩造間因耕地租賃
    契約發生爭議，經台南縣新市鄉公所耕地租佃委員會於民國
    （下同）98年12月10日調解不成立，嗣經台南縣政府耕地租
    佃委員會於99年1月28日調處作成「1.朱崑銘部份其租約無
    效，丑○○等10人租約有效。2.補償費發放。」之決議，惟
    因被告不服調處決議，台南縣政府遂將該租佃爭議案件移送
    本院處理，有台南縣政府99年2月4日府地籍字第0990033783
    號函附調解、調處筆錄及租佃爭議資料在卷足憑，則本件耕
    地租佃爭議事件業已踐行前揭調解及調處程序，起訴應屬適
    法。
二、按訴狀送達後，原告不得將原訴變更或追加他訴。但擴張或
    減縮應受判決事項之聲明者，不在此限。民事訴訟法第255
    條第1項第3款定有明文。本件原告於起訴時原請求被告應給
    付原告丑○○、孫道雄、巳○○、辰○○、子○○各新台幣
    （下同）305萬元，及給付原告丁○○○、庚○○、朱一方
    、朱俊毅、己○○305萬元，及給付寅○○○、卯○○、乙○○、王秀美305萬元，及均自93年1月1日起至清償日止，
    按週年利率百分之5計算之利息。嗣於訴狀送達後，減縮應
    受判決事項之聲明，請求被告應給付原告丑○○、癸○○、
    巳○○、辰○○、子○○各3,030,867元，及給付原告寅○○○、卯○○、乙○○、甲○○3,030,867元，及給付原告
    丁○○○、庚○○、丙○○、戊○○、己○○3,030,867元
    ，及均自98年12月10日起至清償日止，按週年利率百分之5
    計算之利息。原告前揭所為減縮應受判決事項之聲明，揆諸
    前開說明，並無不合，應予准許，合先敘明。
乙、實體方面：
一、原告起訴主張：
(一)、被告於89年3月30日就坐落台南縣新市鄉道○段729地號、72
    9-7地號、729-8地號三筆土地（下稱系爭土地）與原告丑○○、巳○○、癸○○、辰○○、子○○（即陳玉霞），及丁○○○、庚○○、朱一方、戊○○、己○○之被繼承人朱崑
    銘，及寅○○○、卯○○、乙○○，甲○○之被繼承人張鄭
    恨簽訂89國耕租字第0131號耕地租賃契約書。被告於92年1
    月21日以台財產南南三字第0920001099號函通知承租人，謂
    因開發台南科學工業園區二期基地需要，系爭土地業奉行政
    院91年12月27日院授財產接字第0910034641號函核准有償撥
    用予南部科學工業園區管理局，自奉准撥用之日起終止租賃
    關係，原訂立之國有耕地租賃契約書應予作廢，有關地價補
    償費，俟核計後將另函通知領取。被告以92年1月1日台財產
    南南三字第092000 1099號函通知承租人終止租賃關係後，
    又以口頭通知承租人前往土地銀行開戶，以便將補償費匯入
    各承租人帳戶內，其中除張鄭恨惟恐補償費匯入帳戶遭親人
    強行領取而未開戶外，其餘六名承租人均於92年9月在土地
    銀行完成開戶。
(二)、被告告行將發放補償費前夕，南部科學工業園區管理局以93
    年2月6日南建字第0930002383號函通知被告，謂729-8地號
    及730-4地號土地，經查有掩埋廢棄物，新化地政事務所訂
    於93年2月10日上午9時30分辦理鑑界測量，因事涉有無違反
    廢棄物清理法規定，請被告屆時派員參加；嗣經測量結果發
    現729-8地號土地內承租人朱崑明原耕作位置有掩埋廢棄物
    ，被告即以原訂租約無效為由，拒發補償費予承租人。
(三)、由廢棄物稽查紀錄表可知，發現有掩埋廢棄物之土地包括下
    列數個地號：
  1.道爺段729地號、730-4地號（原地主為國有財產局）。
  2.道爺段589-l地號、588地號、607地號、592-5地號（原地主
    為鄭也）。
  3.道爺段592-1地號（原地主為王林美人）。
    又由複丈成果圖可知，系爭土地全部面積31,162平方公尺僅
    其中朱崑銘所耕作3,239平方公尺有掩埋廢棄物，則係朱崑
    銘同他人掩埋？或其他地主同意他人掩埋？或朱崑銘與其他
    地主一起同意他人掩埋？抑或他人暗中偷偷掩埋？台南縣環
    境保護局及調查局雖曾展開調查，但迄今仍不知原因為何，
    且被告並不能舉證證明係朱崑銘同意他人掩埋，故被告以系
    爭土地內一小部分發現有掩埋廢棄物而拒發補償費予原告，
    顯屬無理；何況被告於92年1月21日即已將耕地租約終止事
    宜通知承租人，承租人接獲通知後即未於系爭土地上耕作，
    事隔一年多以後發現系爭土地有掩埋廢棄物，實難認與承租
    人有關，故被告以發現掩埋廢棄物為由拒發補償費予原告，
    實係欺壓小老姓之原告，令人難以信服。
(四)、本件如被告應付補償費，則每名承租人可得3,030,867元，
    此為被告計算之金額，又被告於92年1月21日即已通知承租
    人終止租約，及於92年9月即已通知承租人至土地銀行開戶
    以便將補償費匯入帳戶內，足見在92年9月以前被告已領得
    土地徵收款。故原告請求自兩造調解不成立之98年12月10日
    起計算遲延利息，洵屬有理等情。
(五)、並聲明：求為判決：
  1.被告應給付原告丑○○、孫道雄、巳○○、辰○○、子○○
    各3,030,867元，及給付原告丁○○○、庚○○、朱一方、
    朱俊毅、己○○3,030,867元，及給付寅○○○、卯○○、
    乙○○、王秀美3,030,867元，及均自98年12月10日起至清
    償日止，按週年利率百分之5計算之利息。
  2.訴訟費用由被告負擔
  3.原告願供擔保，請准宣告假執行。
二、被告則以：
(一)、本件台南縣新市鄉道○段729、729-7及729-8地號等3筆國有
    土地係原告丑○○等人共同向被告所承租，作為耕作使用，
    並訂有國有耕地租賃契約書。惟本院99年4月6日庭訊時原告
    丑○○、巳○○及子○○等3人皆陳稱，原承租人朱崑銘於
    系爭所承租之國有土地上養殖吳郭魚；是以，本件縱如原告
    等人陳稱，於系爭所承租之土地上所掩埋之廢棄物，被告無
    法證明係原承租人朱崑銘同意他人或自行掩埋，且被告亦無
    法證明係南區科學工業園區管理局撥用前已遭掩埋，依據最
    高法院96年度台上字第2431號判決意旨，本件租約業已因原
    承租人朱崑銘將原有耕地擅自變更為養地使用，違反耕地三
    七五減租條例第16條第2項不自任耕作之規定，而使原定租
    約全部歸於無效。
(二)、原告私下分管系爭土地，並未經被告之同意，且系爭土地被
    掩埋廢棄物，依南部科學園區93年2月9日函可知廢棄物掩埋
    物很多是85、86年食品包裝袋、飲料罐，故於85、86年即有
    上開廢棄物掩埋之事實。
(三)、原承租人朱崑銘未經出租人之同意，於系爭土地上養殖吳郭
    魚，逕將農地變更為漁牧之用，又於系爭土地掩埋廢棄物，
    顯然未自任耕作，違反耕地租佃契約第7條、第18條及耕地
    三七五減租條例第16條第2項規定，原訂租約無效，則被告
    自無給付補償費之義務等語，資為抗辯。
(四)、並聲明：求為判決：駁回原告之訴。
三、兩造不爭執之事實：
(一)、坐落臺南縣新市鄉道○段729、729-7、729-8地號三筆國有
    土地（由同地段729地號土地分割，下稱系爭土地），面積
    2.8931公頃部分，原係臺南縣政府代管期間出租予原告癸○○、丑○○、巳○○、辰○○、子○○（即陳玉霞）、張鄭
    恨（已於96年8月30日死亡，繼承人為寅○○○、卯○○、
    乙○○、甲○○）及朱崑銘（已於94年5月22日死亡，繼承
    人為丁○○○、庚○○、丙○○、戊○○、己○○），雙方
    並訂有臺灣省臺南縣公有耕地租賃契約在案。
(二)、被告終止委託管理後，原承租人等共同於89年3月30日向被
    告申請換訂89國耕租字第0131號國有耕地租賃契約續租，租
    期自89年3月30日至92年12月31日止（下稱系爭租約）。租
    約附表記載7名承租人每人承租權各為7分之1。後因行政院
    於91年12月27日以院授財產接字第10034641號函准將系爭土
    地有償撥用予臺南科學工業園區，故自核准撥用日起終止租
    賃關係，嗣被告即按承租人各人耕作面積計算補償金，並已
    按承租人各人可領取補償金開立7張支票。於被告發放補償
    金前夕，南部科學工業園區管理局於93年2月6日函知被告在
    已故承租人之一朱崑銘承租位置查有掩埋廢棄物，被告遂以
    承租人不自任耕作為由認系爭租約無效，並於95年2月3日以
    臺財產南南三字第0950001828號函撤銷92年1月21日台財產
    南南三字第0920001099號因撥用終止函，並拒絕給付補償費
    。
(三)、臺南縣新市鄉道○段729-8地號土地如附件「臺南縣新化地
    政事務所土地複丈成果圖」所示g1及g2（原朱崑銘承租部分
    ），面積分別為124平方公尺及3,239平方公尺（見臺灣高等
    法院臺南分院98年度重上字第52號卷第19頁，本院96年度訴
    字第1451號卷二第149頁），g2位置有掩埋廢棄物之情事。
(四)、兩造曾向臺南縣新市鄉公所申請調解及由臺南縣政府耕地租
    佃委員會調處而不成立，而渠等間申請調解及調處之目的分
    別為「確認申請人就坐落臺南縣新市鄉道○段七二九號、七
    二九之七號、七二九之八號與對造人原訂立之耕地三七五租
    約有效」、「申請確認新市鄉道○段七二九號、七二九之七
    號、七二九之八號等三筆地號土地三七五租約有效」（臺南
    縣政府96年10月3日府地籍字第0960216620號函參照，見本
    院96年度訴字第1451號卷一第6、54頁）。嗣本院於98年5月
    14日以96年度訴字第1451號民事判決駁回原告等「1.本位聲
    明：確認原告與被告於89年3月13日就坐落台南縣新市鄉道
    ○段729號、729-7號、729-8號等土地所訂立89國耕租字第
    0131號國有耕地租賃契約書有效。2.備位聲明：被告應各給
    付原告丑○○、孫道雄、巳○○、辰○○、子○○每人各00
    00000元，及給付原告丁○○○、庚○○、朱一方、朱俊毅
    、己○○0000000元，及給付寅○○○、卯○○、乙○○、
    王秀美0000000元，及均自93年1月1日起至清償日止，按週
    年利率百分之五計算之利息；並願供擔保請准宣告假執行。
    」之聲明（臺灣高等法院臺南分院98年度重上字第52號卷第
    11～18頁）。
(五)、兩造又於98年12月10日向臺南縣新市鄉公所申請調解，於99
    年1月28日由臺南縣政府耕地租佃委員會調處，而不成立，
    而渠等間申請調處之目的分別為「申請人（承租人，即原告
    ）陳述：對造人（即被告）應依耕地三七五減租條例第17條
    第2項規定支付申請人補償費」、「對造人（出租人）陳述
    ：申請人無理由。依耕地三七五減租條例第16條第1項規定
    『承租人應自任耕作，並不得將耕地全部或一部轉租於他人
    。』因承租人未進管理人之責任，承租之土地遭傾倒廢棄物
    ，顯可見承租人並未自任耕作，原訂租約無效，出租人自得
    拒絕申請人之請求。」（臺南縣政府99年2月4日府地籍字第
    0990033783號函參照）。
(六)、若原告之請求為有理由，其得請求之金額如下：
    1.原告丑○○、癸○○、巳○○、辰○○、子○○部分：每
      人各3,030,867元。
    2.原告寅○○○、卯○○、乙○○、甲○○部分：合計3,03
      0,867元。
    3.原告丁○○○、庚○○、丙○○、戊○○、己○○部分：
      合計3,030,867元。
    4.遲延利息自98年12月10日起算。
四、兩造之爭執要點：
(一)、原承租人朱崑銘於系爭租約終止前是否有不自任耕作之情事
    ？
  1.台南縣新市鄉道○段729-8地號土地複丈成果圖g1面積124平
    方公尺位置部分有無掩埋廢棄物？
  2.如複丈成果圖所示g2位置（原告主張）或g1及g2位置（被告
    主張）所掩埋廢棄物，係於91年12月27日租約終止前即已掩
    埋？抑或於租約終止後才開始掩埋？
  3.被告辯稱：原承租人朱崑銘於系爭土地上養殖吳郭魚，逕將
    農地變更為漁牧之用，且未經出租人之同意，違反系爭租約
    第7條、第18條及耕地三七五減租條例第16條第2項規定之不
    自任耕作，原訂租約無效等語，是否可採？
(二)、若原承租人朱崑銘有不自任耕作之情事，是否會因此導致全
    部租約無效（耕地三七五減租條例第16條第1、2項）？
  1.各承租人係「各自」與被告成立租賃契約，抑係「共同」成
    立「一個」租賃契約？
  2.若屬後者，則各承租人間是否有成立分管契約？該分管契約
    是否對被告發生效力？
  3.原承租人朱崑銘於如複丈成果圖所示g1、g2位置，若有不自
    任耕作之情事，是否會因此導致系爭租約全部無效？
五、得心證之理由：
(一)、按承租人應自任耕作，並不得將耕地全部或一部轉租於他人
    。承租人違反前項規定時，原訂租約無效，得由出租人收回
    自行耕種或另行出租。耕地三七五減租條例第16條第1項、
    第2項定有明文。次按當事人主張有利於己之事實者，就其
    事實有舉證之責任，民事訴訟法第277條前段定有明文。準
    此，當事人主張權利發生者，應就該權利發生之特別要件事
    實存在，負舉證之責任。當事人主張權利障礙、權利消滅者
    ，應就該權利障礙、權利消滅之特別要件事實存在，負舉證
    之責任。又應盡舉證責任之一造對於自己主張之事實已盡證
    明之責後，他造對其主張，如抗辯其不實並提出反對之主張
    者，則他造對其反對之主張，亦應負證明之責，此為舉證責
    任分擔之原則。換言之，各當事人就其所主張有利於己之事
    實，均應負舉證之責，故一造已有適當之證明者，他造欲否
    認其主張，即不得不更舉反證（最高法院著有18年上字第28
    55號及19年上字第2345號判例足資參照）。本件被告辯稱：
    原承租人朱崑銘有不自任耕作之情事，原訂租約無效等語，
    既為原告所否認，則依前揭舉證責任分配之原則，應先由被
    告就其主張原承租人朱崑銘有不自任耕作之事實（權利消滅
    之特別要件事實），負舉證之責任。
(二)、經查：
  1.臺南縣新市鄉道○段729-8地號土地如附件「臺南縣新化地
    政事務所土地複丈成果圖」所示g1及g2部分（原朱崑銘承租
    部分），面積分別為124平方公尺及3,239平方公尺，經與南
    部科學工業園區管理局94年6月17日南營字第0940012546號
    函附遭人非法掩埋廢棄物之土地位置圖（見本院96年度訴字
    第1451號卷一第141、142頁）相對照，足認該729-8地號土
    地複丈成果圖所示g1、面積124平方公尺部分，並未遭人非
    法掩埋廢棄物。是以被告辯稱：臺南縣新市鄉道○段729-8
    地號土地複丈成果圖所示g1、面積124平方公尺部分，有遭
    人掩埋廢棄物云云，難謂可採。
  2.又被告辯稱：如複丈成果圖所示g2位置所掩埋廢棄物，係於
    91年12月27日租約終止前即已掩埋等語，雖為原告所否認，
    並主張上開廢棄物係於租約終止後才開始掩埋云云；但查：
    本院審酌臺南縣新市鄉道○段729-8地號土地如臺南縣新化
    地政事務所土地複丈成果圖所示掩埋廢棄物之g2面積為3,23
    9平方公尺，可認原承租人朱崑銘承租分管部分之土地絕大
    部分遭人掩埋廢棄物。而該地遭人掩埋廢棄物之時間點，參
    酌：(1)南部科學工業園區管理局94年8月17日南建字第09400
    18553號函稱：該局撥用土地移轉登記日期為92年9月28日，
    由於撥用時地表無發現掩埋跡象，另由開挖現場發現之證物
    ，食品包裝有效日期均在86年至88年間，研判該廢棄物在該
    局撥用之前即已遭掩埋相當時日，上開土地在該局撥用後並
    無遭非法掩埋廢棄物等語（見本院96年度訴字第1451號卷二
    第111頁）；(2)法務部調查局臺南縣調查站98年3月20日調勵
    肅字第09867004380號函覆：新市鄉道○段729地號等土地發
    現掩埋之廢棄物厚度約3至5.7公尺，面積約8,400平方公尺
    ，廢棄物總重量約2萬4,300公噸，總體積約2萬250立方公尺
    ，廢棄物內容有塑膠袋、塑膠瓶、泡棉、鐵罐、廢布、綿紗
    、綿線、食品包裝袋等種類，而廢棄物上面均覆蓋1至2公尺
    之覆土掩飾等語（見本院96年度訴字第1451號卷二第114頁
    ）；及(3)台南縣環境保護局98年3月19日環衛字第098000982
    8號函附新市鄉道○段729地號等土地遭掩埋廢棄物乙案調查
    及處理相關資料之圖片檔案資料所示廢棄物掩埋情形（附於
    本院96年度訴字第1451號民事卷）；足見依該地遭人掩埋廢
    棄物之範圍、數量，顯非短時間即可掩埋並覆蓋完畢。又該
    地被撥用予南部科學工業園區管理局時（92年9月28日）之
    地表並無發現掩埋跡象，且地表亦長有雜草，可認該廢棄物
    在土地撥用之前即已遭掩埋相當時日，尚非被告表示系爭租
    約終止日之91年12月27日至南部科學工業園區管理局取得撥
    用土地日之92年9月28日之短短9個月期間所可為。再者，由
    開挖現場發現之廢棄物，其食品包裝有效日期均在86年至88
    年間，益見被告辯稱：如複丈成果圖所示g2位置所掩埋廢棄
    物，係於91年12月27日租約終止前即已掩埋等語，要屬可信
    。
  3.惟按耕地三七五減租條例第16條所謂承租人「不自任耕作」
    ，應係指承租人有擅自變更用途，未將承租土地供耕作使用
    ，或轉租、將承租土地借與他人使用、與他人交換耕作等不
    合耕地租佃目的之積極行為而言。倘承租人僅係消極的不為
    耕作而任其荒廢，或於承租耕地遭人占用時，消極的不予排
    除侵害，則僅生出租人得否依耕地三七五減租條例第17條第
    1項第4款規定終止租約，或承租人得否請求出租人排除第三
    人之侵害，提供合於租約所約定使用、收益之租賃物供其使
    用而已，尚難謂原租約已因此而歸於無效。本件原承租人朱
    崑銘承租分管如複丈成果圖所示g2土地部分所掩埋之廢棄物
    ，係於91年12月27日租約終止前即已掩埋，固如前述，惟其
    原因究係原承租人朱崑銘擅自變更用途，未將承租土地供耕
    作使用，或轉租、將承租土地借與他人使用所致，抑或係承
    租人未為耕作，承租耕地因而遭人占用，而消極地未予排除
    侵害，尚屬不明。又依原告丑○○陳稱：「朱崑銘分管的土
    地因為容易積水，所以他放殖吳郭魚」等語，原告巳○○陳
    稱：「朱崑銘的土地是做養殖魚類，朱崑銘是養吳郭魚，…
    ，朱崑銘的魚是養到徵收之前，徵收之後他養的那些魚就全
    部打撈起來」等語，及原告子○○陳稱：「朱崑銘分管的土
    地上都有積水，他有養殖吳郭魚」等語（見99年4月6日言詞
    辯論筆錄），亦不足採認原承租人朱崑銘有擅自變更用途，
    將承租土地供掩埋廢棄物之用，或轉租、將承租土地借與他
    人使用，致遭人掩埋廢棄物之情事。此外，被告復未能舉證
    證明原承租人朱崑銘有前述不自任耕作之情形，則被告據此
    主張原承租人朱崑銘有不自任耕作之情事云云，尚難憑信。
  4.被告又辯稱：原承租人朱崑銘於系爭土地上養殖吳郭魚，逕
    將農地變更為漁牧之用，且未經出租人之同意，違反系爭租
    約第7條、第18條約定，為不自任耕作，依耕地三七五減租
    條例第16條第2項規定，原訂租約無效等語，雖經原告主張
    原承租人朱崑銘並未積極將農地變成漁牧，而是因為當地地
    形有低漥之處，下雨過後自然會有淹水情形，原承租人朱崑
    銘才會養殖吳郭魚，並非將原來農地地形變更為漁牧地形云
    云；但查：依系爭租約第7條、第18條約定：「承租人使用
    租賃土地，應受左列限制：(一)不得作違反法令或約定用途之
    使用。(二)不得擅自耕作將租賃物全部或一部轉租他人使用。
    」「特約事項：承租土地，承租人確係自任耕作，種植農作
    物使用，無擅自變更使用情事，如有虛偽不實，願負法律責
    任，並認租約無效，交還耕地，絕無異議。」，有系爭租約
    在卷足佐，可認系爭土地依約僅得作種植農作物之使用，並
    不得作漁牧之使用。而依原告丑○○所陳：「朱崑銘分管的
    土地因為容易積水，所以他放殖吳郭魚」等語，原告巳○○
    所陳：「朱崑銘的土地是做養殖魚類，朱崑銘是養吳郭魚，
    …，朱崑銘的魚是養到徵收之前，徵收之後他養的那些魚就
    全部打撈起來」等語，及原告子○○所陳：「朱崑銘分管的
    土地上都有積水，他有養殖吳郭魚」等語，顯見被告辯稱：
    原承租人朱崑銘擅自變更用途，將承租土地供養殖漁牧之用
    等語，應屬信實。再者，衡諸系爭租約第7條、第18條已明
    文約定承租人應將承租之系爭土地作種植農作物之耕作使用
    ，縱有如原告所主張之上述地勢低窪易積水之情事，原承租
    人朱崑銘非不得選擇種植適合當地地形、氣候、環境之水耕
    作物，或請求出租人提供合於租約所約定使用之租賃物供其
    使用，尚難於未經出租人同意之情形下，擅自變更為養殖之
    用途，而為違反租約之使用。準此，原承租人朱崑銘既有擅
    自變更用途，未將承租土地供耕作使用，即屬違反耕地租佃
    契約不自任耕作之情形，而構成耕地三七五減租條例第16條
    第2項所定原訂租約無效之原因。
(三)、次查：
  1.原承租人癸○○、丑○○、巳○○、辰○○、子○○（即陳
    玉霞）、張鄭恨、朱崑銘係共同與被告續訂系爭租約，約定
    承租系爭土地，其權利各為7分之1，有系爭租約在卷可按，
    足認各承租人係共同與被告成立一個租賃契約，而非各自與
    被告成立租賃契約。又各承租人就其共同承租之系爭土地有
    各自之使用範圍，亦有本院96年度訴字第1451號民事卷附97
    年3月21日勘驗測量筆錄可稽，足徵各承租人就其共同承租
    之系爭土地已合意成立分管契約無誤。
  2.惟原承租人癸○○、丑○○、巳○○、辰○○、子○○（即
    陳玉霞）、張鄭恨、朱崑銘就其共同承租之系爭土地雖成立
    分管契約，然依債之相對性原則，該分管契約係屬原承租人
    間之約定，並非被告與原承租人間之約定，而被告既非該分
    管契約之當事人，其效力並不及於被告。但因上開承租人7
    人共同承租之系爭土地面積高達2.8931公頃，且其於系爭租
    約亦載明其權利範圍各為7分之1，審諸農耕作業之常態，被
    告應可得而知上開承租人7人對於共同承租之系爭土地係以
    分管之方式而為使用收益之情。衡之耕地三七五減租條例係
    為保護農民、改善農民生活而制定，是以承租人就承租耕地
    之一部不自任耕作，依耕地三七五減租條例第16條第2項規
    定，其全部租約固應均歸於無效。惟若承租人多人共同承租
    耕地並各自分管耕作，僅其中一承租人就其分管之一部不自
    任耕作，倘同一租約之其他共同承租人對其分管部分之承租
    耕地並無不自任耕作之情事，卻因非可歸責於己之事由而使
    同一租約之全部歸於無效，顯與該條例係為保障農民生活之
    立法目的有違。因之，耕地三七五減租條例第16條第2項承
    租人不自任耕作，原訂租約無效之規定，應限縮解釋為指同
    一未自任耕作之承租人之同一租約部分無效而言，而不應及
    於其他依約自任耕作之共同承租人之同一租約部分，方為公
    允。
  3.準此，原承租人朱崑銘分管如複丈成果圖所示g1、g2部分土
    地，固有擅自變更用途，未將承租土地供耕作使用之不自任
    耕作情事，惟依耕地三七五減租條例第16條第2項及民法第
    111條但書規定之意旨，並審酌系爭租約當事人所為法律行
    為全部之旨趣、當事人訂約時之真意、交易之習慣及誠信原
    則等一切情狀，可認系爭租約之其他有自任耕作之共同承租
    人之租約部分仍為有效，並不因承租人朱崑銘之一部不自任
    耕作而使全部租約均歸於無效。是故，被告辯稱：原承租人
    朱崑銘有不自任耕作之情事，依耕地三七五減租條例第16條
    第1、2項規定，全部租約概歸於無效云云，尚非可採。
(四)、綜上所述，原承租人朱崑銘違反自任耕作之規定，其原訂系
    爭租約權利歸於無效，當然向後失其效力，其與被告間之租
    賃關係已然消滅。至於系爭租約之其他共同承租人癸○○、
    丑○○、巳○○、辰○○、子○○（即陳玉霞）、張鄭恨與
    被告間之租賃關係部分尚屬有效。又原承租人癸○○、丑○○、巳○○、辰○○、子○○（即陳玉霞）、張鄭恨與被告
    間之租約部分業經被告依耕地三七五減租條例第17條第1項
    第5款規定合法終止，被告依耕地三七五減租條例第17條第2
    項規定應補償之金額為原告丑○○、癸○○、巳○○、辰○○、子○○部分，每人各3,030,867元；原告寅○○○、卯
    ○○、乙○○、甲○○部分（繼承其被繼承人張鄭恨之權利
    ），合計3,030,867元；及其遲延利息則自98年12月10日起
    算，為兩造所不爭執，自堪採計。從而，原告依耕地三七五
    減租條例第17條第2項規定，請求被告應給付原告丑○○、
    癸○○、巳○○、辰○○、子○○各3,030,867元，及給付
    原告寅○○○、卯○○、乙○○、甲○○3,030,867元，並
    均自98年12月10日起至清償日止，按週年利率百分之5計算
    之利息，為有理由，應予准許。至原告逾此所為之請求，為
    無理由，應予駁回。
(五)、本件待證事實已臻明確，兩造其餘主張、攻擊防禦方法及舉
    證，對判決結果已不生影響，爰不一一論述，併此敘明。
六、本件原告勝訴部分，原告陳明願供擔保，聲請宣告假執行，
    核無不合，爰酌定相當擔保金額准許之。本院併就此部分依
    職權宣告被告預供擔保，得免為假執行。至於原告敗訴部分
    ，其假執行之聲請已失所依附，應予駁回。
丙、結論：本件原告之訴為一部有理由，一部無理由，依民事訴
    訟法第79條、第85條第1項但書、第2項、第390條第2項、第
    392條第2項，判決如主文。
中    華    民    國    99    年    8     月    11    日
                  民事第一庭    法      官  張季芬
以上正本係照原本作成。
如對本判決上訴，須於判決送達後20日內向本院提出上訴狀。
如委任律師提起上訴者，應一併繳納上訴審裁判費。
中    華    民    國    99    年    8     月    11    日
                                書  記  官  顏惠華

司法院資訊處製作；財團法人民間司法改革基金會備份。
